---
title: "Desastres Socioambientais"
output: 
  flexdashboard::flex_dashboard:
    orientation: rows
---


```{r setup, include = FALSE}
library(flexdashboard)
library(tidyverse)
library(readxl)
library(ggplot2)
library(DT)
library(scales)
library(RColorBrewer)
library(shapefiles)
library(raster)
library(maps)

BancoDeDados <- read_excel("BancoDeDados.xlsx")
```



Contexto
========================================

**Dashboard de desastres socioambientais**

**Aluna:** Carolina Locatelli Colla     

**Contato:** carolinalcolla\@hotmail.com 

**---------**

**Dados:** 
Os dados utilizados são referentes ao estado do Acre, contemplando 1972 a 2016. Eles foram obtidos através do banco S2ID (Sistema Integrado de Informações sobre Desastres) que é composto por arquivos digitais no formato PDF e abastecido pela Secretaria Nacional de Proteção e Defesa Civil e disponibilizado publicamente.

**---------**

**Contexto:** 
O termo socioambiental é utilizado devido aos desastres serem resultado de uma ação conjunta entre sociedade e meio ambiente. Sua ocorrência pode impactar diversos setores e causar prejuízos sociais e ambientais a uma dada região. Para tanto, faz-se importante a sistematização da informação por meio de bancos de dados e sua posterior análise por meio de "dashboards", que são paineis visuais utilizados para apresentar informações, permitindo deste modo a avaliação qualitativa e quantitativa das perdas, assim como a identificação de variáveis indicadoras de risco, indicadores fundamentais na criação de políticas pública de redução ao risco e vulnerabilidade de uma população. Para este dashboard foram utilizadas as seguintes variáveis para análise:

**DataInicial:** Dia/Mês/Ano quando se iniciou o desastre;

**AnoMes:** Ano e Mês da ocorrência do desastre;

**Dia:** Dia da ocorrência do desastre;

**Mês:** Mês da ocorrência do desastre;

**Ano:** Ano da ocorrência do desastre;

**Evento:** Um fenômeno ou processo, natural ou social, que gera um impacto sobre pessoas e/ou seus bens ocasionando o desastre;

**Geografia:** Onde ocorreu o desastre;

**CD_GEOCMU:** Qual o código IBGE do município onde ocorreu o desastre;

**Mortos:** Quantidade de mortos consequência do desastre;

**Causa:** Fenômeno que desencadeou o evento;

**PrejuizosSociaisMILReais:** Prejuízo social resultado do desastre;

**PrejuizosEconomicosMILReais:** Prejuízo econômico resultado do desastre.


**---------** 

**Abas:** O dashboard de Desastres Socioambinetais é composto por 9 abas:

**Contexto:** Apresentação geral do dashboard e das variáveis que o compõem;

**Distribuição Temporal:** Composta por 2 gráficos, sendo eles o primeiro deles referente ao número de ocorrências de desastres por ano e o segundo um gráfico de série temporal indicando a distribuição mês/ano dos desastres;

**Evento:** Composta por uma tabela, contendo informações referentes ao todos os eventos registrados, e um gráfico, onde são apresentados os 5 eventos que ocorreram com maior frequência;

**Prejuízos:** Esta aba é composta por uma tabela contendo informações sobre o total dos prejuízos econômicos e sociais que cada tipo de evento acarretou;

**Causas:** Composta por dois gráficos, o primeiro exibindo em porcentagem as principais causas que seviram como impulsionador da ocorrência dos eventos e o segundo exibindo por evento, a porcentagem de vezes que cada causa foi o gatilho para sua ocorrência;

**Municípios:** Aba composta por uma tabela , contendo informações relacionadas ao prejuízo total econômico e social segregado por município além do número total de ocorrências e atingidos; e um gráfico contendo o total de ocorrências de eventos dos 10 municipios mais atingidos;

**Mapa de atingidos por municípios:** Contém um mapa onde são exibidos o número de atingidos por município;

**Mapa de ocorrência por municípios:** Contém um mapa onde são exibidos o número de ocorrências por município;

**Mortes:** Composta por dois gráficos, o primeiro referente ao total de registro, mostrando quantos deles ocosionaram mortes, quantos não causaram e quantos não possuiem informações neste quesito; e o segundo exibindo as mesmas informações do gráfico anterio, porém segregando por tipo de evento.




Distribuição temporal
=======================================================================


Column {data-width=500}
-------------------------------------

### **Distribuição do número de ocorrência por Ano**
```{r}
#leitura banco
attach(BancoDeDados)
BancoDeDados$Ano<-as.numeric(BancoDeDados$Ano)

#Numero de ocorrencia por Ano
BancoDeDados%>% 
  count(Ano) %>%
  ggplot() +
  geom_col(
    aes(x = Ano, y = n, fill = Ano),
    show.legend = FALSE
  ) +
  geom_label(aes(x = Ano, y = n/2, label = n)) +
  labs(
    x = "Evento",
    y = "Número de ocorrencias",
    title = "Número de ocorrência por ano"
  )+
  scale_x_continuous(breaks = seq(170, 2016, 2))+
  scale_y_continuous(breaks = seq(0, 20, 2))+
  theme(
    axis.text.x = element_text(size=8, angle=45)
  ) 



```


### **Número de ocorrências por mês/ano** 
```{r}
#leitura banco
attach(BancoDeDados)
BancoDeDados$AnoMes<-as.character(BancoDeDados$AnoMes)

Tabeladedados = BancoDeDados %>% 
  group_by(AnoMes) %>% 
  summarise(ocorrencias = n()) 

AnoData = str_sub(Tabeladedados$AnoMes, end = 4)
MesData = str_sub(Tabeladedados$AnoMes, start = 5)
DataGeral = str_c(AnoData, "-", MesData, "-01")
Tabeladedados$AnoData = AnoData
Tabeladedados$MesData = MesData
Tabeladedados$DataGeral = DataGeral

Tabeladedados$DataGeral<-as.Date(Tabeladedados$DataGeral)


Tabeladedados$Year <- format(Tabeladedados$DataGeral, "%Y")
Tabeladedados$Month <- format(Tabeladedados$DataGeral, "%b")
Tabeladedados$Day <- format(Tabeladedados$DataGeral, "%d")


ggplot(Tabeladedados, aes(DataGeral, ocorrencias)) +
  geom_point() +
  geom_line() +  
  xlab("Período (meses)") + ylab("Número de desastres") +
  theme(plot.subtitle = element_text(vjust = 1), 
        plot.caption = element_text(vjust = 1), 
        panel.grid.major = element_line(colour = NA), 
        axis.title = element_text(size = 16), 
        axis.text = element_text(size = 14), 
        axis.text.x = element_text(size = 14), 
        axis.text.y = element_text(size = 14), 
        plot.title = element_text(size = 14), 
        panel.background = element_rect(fill = NA), 
        legend.position = "none") + theme(panel.grid.major = element_line(colour = "gray65"), 
                                          panel.grid.minor = element_line(colour = NA)
  )+
  scale_x_date(date_breaks = "5 year",
               date_labels = "%Y")


```


Evento
=======================================================================

Column {data-width=500}
-------------------------------------
### **Eventos que ocorrem com maior frequência** 
```{r}
attach(BancoDeDados)


total = nrow(BancoDeDados)

BancoDeDados %>% 
  group_by(Evento) %>% 
  summarise(qtd_ocorrencias = n(), 
            freq = round((n()/total)*100, 2)
            ) %>%  
  DT::datatable( colnames = c('Evento', 'Número de ocorrencias', 'Frequência (%)'), rownames = FALSE)


``` 


### **Top 5 Eventos que ocorreram com maior frequência**
```{r}
#leitura banco
attach(BancoDeDados)
BancoDeDados.freq=table(BancoDeDados$Evento)
civil = table(BancoDeDados$Evento)


#Numero de ocorrencia por Evento
BancoDeDados%>% 
  count(Evento) %>%
  top_n(5, n) %>%
  ggplot() +
  geom_col(
    aes(x = Evento, y = n, fill = Evento),
    show.legend = FALSE
  ) +
  geom_label(aes(x = Evento, y = n/2, label = n)) +
  coord_flip() +
  labs(
    x = "Evento",
    y = "Número de ocorrencias",
    title = "Top 5 Evento com maior número de ocorrências"
  )

```



Prejuízos
=======================================================================

Column {data-width=500}
-------------------------------------
### **Prejuízos totais consequências de Desastres Socioambientais** 
```{r}
attach(BancoDeDados)

BancoDeDados %>% 
  group_by(Evento) %>% 
  summarise(qtd_ocorrencias = n(),
            prejuiso_economico = round(sum(PrejuizosEconomicosMILReais, na.rm = TRUE), 1),
            prejuiso_social = round(sum(PrejuizosSociaisMILReais, na.rm = TRUE), 1)
            ) %>%  
  DT::datatable( colnames = c('Evento', 'Quantidade de Ocorrências', 'Total Prejuízo Econômico (MIL R$)', 'Total Prejuízo Social (MIL R$)'), rownames = FALSE)

``` 


Causas
=======================================================================

Column {data-width=500}
-------------------------------------
### **Quantdade de ocorrência por causa"** 
```{r}
#leitura banco
attach(BancoDeDados)

total = nrow(BancoDeDados)

PorcentagemCausa = BancoDeDados %>% 
  group_by(Causa) %>% 
  summarise(qtd_ocorrencias = n(), 
            freq = round((n()/total)*100, 2)
            )

PorcentagemCausa%>% 
  ggplot() +
  geom_col(
    aes(x = Causa, y = freq, fill = Causa),
    show.legend = FALSE
  ) +
  geom_label(aes(x = Causa, y = freq, label = str_c(freq, "%"))) +
  theme(
    axis.text.x = element_text(size=8, angle=30)
  ) +
  labs(
    x = "Causa",
    y = "Frequência em porcentagem",
    title = "Principais motivos que ocasionaram os eventos"
  )



```


### **Causas de cada tipo de ocorrência** 
```{r}
#leitura banco
attach(BancoDeDados)
BancoDeDados.freq=table(BancoDeDados$Evento)
civil = table(BancoDeDados$Evento)
BancoDeDados$Mortos<-as.numeric(BancoDeDados$Mortos)

ggplot(BancoDeDados, aes(x = Evento, fill = Causa)) + geom_bar(position = "fill") +
  scale_y_continuous(labels = percent_format()) +
   theme(
    axis.text.x = element_text(size=8, angle=45)
  ) +
  labs(
    x = "Evento",
    y = "Quantidade de registros",
    title = "Causas de cada tipo de ocorrência"
  )
```


Muncípios
=======================================================================

Column {data-width=500}
-------------------------------------
### **Municípios atingidos por Desastres Socioambientais** 
```{r}
attach(BancoDeDados)

BancoDeDados %>% 

  group_by(Geografia) %>% 
  summarise(qtd_ocorrencias = n(),
            atingidos_municipio = sum(Atingidos, na.rm = TRUE),
            prejuiso_economico = round(sum(PrejuizosEconomicosMILReais, na.rm = TRUE), 1),
            prejuiso_social = round(sum(PrejuizosSociaisMILReais, na.rm = TRUE), 1)
            ) %>%  
  DT::datatable( colnames = c('Municipios', 'Número de ocorrencias', 'Número de Atingidos','Total Prejuízo Econômico (MIL R$)', 'Total Prejuízo Social (MIL R$)'), rownames = FALSE)

``` 


### **Top 10 Municipios mais atingidas por ocorrências**
```{r}
#leitura banco
attach(BancoDeDados)

#Numero de ocorrencia por Cidade
BancoDeDados%>% 
  count(Geografia) %>%
  top_n(10, n) %>%  #ta repetindo quando tem numero igual na ultima posicao
  mutate(
    Geografia = forcats::fct_reorder(Geografia, n)
  ) %>% 
  ggplot() +
  geom_col(
    aes(x = Geografia, y = n, fill = Geografia),
    show.legend = FALSE
  ) +
  geom_label(aes(x = Geografia, y = n/2, label = n)) +
  coord_flip() +
  labs(
    x = "Municipios",
    y = "Número de ocorrencias",
    title = "Top 10 Municipios com maior número de ocorrências"
  )

```

Mapa de atingidos por município
=======================================================================

Column {data-width=500}
-------------------------------------

### **Número de pessoas atingidos por município** 
```{r}
#leitura banco
attach(BancoDeDados)

BancoDeDados$Atingidos[which(is.na(BancoDeDados$Atingidos))] <- 0

TabelaAtingido = BancoDeDados %>% 
  group_by(CD_MUN) %>% 
  summarise(atingidos_municipio = sum(Atingidos, na.rm = TRUE) ) 

# Carregando o arquivo
MAPARS=shapefile("/cloud/project/Mapa/AC_Municipios_2019.shp")

# Transforma os dados do Atingidos em uma variável categórica.
TabelaAtingido$Divisao = cut(TabelaAtingido$atingidos_municipio, breaks=c(0,0.9,5000,10000,15000,20000,2500000),
labels=c('0', '1 a 5000','5001 a 10000', '10001 a 15000', '15001 a 20000', '+ 20000'))

# Selecionamos algumas cores de uma paleta de cores do pacote RColorBrewer
paletaDeCores = brewer.pal(9, 'Oranges')
paletaDeCores = paletaDeCores[-c(3,6,8)]
 
# Agora fazemos um pareamento entre as faixas da variável sobre Divisao (categórica) e as cores:
coresDasCategorias = data.frame(Divisao=levels(TabelaAtingido$Divisao), Cores=paletaDeCores)
BancoDeDados_cores = merge(TabelaAtingido, coresDasCategorias)

#Une a base de dados da planilha com o mapa pelo nome do município
BancoDeDadosMAPA=merge(MAPARS,BancoDeDados_cores,by="CD_MUN", all.x=T, duplicateGeoms = TRUE) 

# Configurando tela (reduzindo as margens da figura)
parDefault = par(no.readonly = T)
layout(matrix(c(1,2),nrow=2),widths= c(1,1), heights=c(4,1))
par (mar=c(0,0,0,0))
 
plot(BancoDeDadosMAPA, col=as.character(BancoDeDadosMAPA$Cores))
legend(x='topright', legend=rev(levels(BancoDeDadosMAPA$Divisao)),
 box.lty=0, fill=rev(paletaDeCores),cex=.7, ncol=2,
 title='Número de atingidos pessoas por Município  ')
#map.axes()
maps::map.scale(ratio=F, cex = 0.6)
#abline(h = 10, lty = 2)

#norte
arrow2 <- layout.north.arrow(type = 1) 
Narrow2 <- maptools::elide(arrow2, shift = c(extent(BancoDeDadosMAPA)[1],extent(BancoDeDadosMAPA)[3]))
plot(Narrow2, add = TRUE, col = "black")

```

Mapa de ocorrências por município
=======================================================================

Column 
-------------------------------------

### **Número de ocorrência por município** 
```{r}
attach(BancoDeDados)
BancoDeDados$Atingidos[which(is.na(BancoDeDados$Atingidos))] <- 0

TabelaEvento = BancoDeDados %>% 
  group_by(CD_MUN) %>% 
  summarise(qtd_ocorrencias = n()) 

# Carregando o arquivo
MAPARS=shapefile("/cloud/project/Mapa/AC_Municipios_2019.shp")

# Transforma os dados do Municipio em uma variável categórica.
TabelaEvento$Divisao = cut(TabelaEvento$qtd_ocorrencias, breaks=c(0,0.9,10,20,30,40,2500000),
labels=c('0', '1 a 10','11 a 20', '21 a 30', '31 a 40', '+ 40'))

# Selecionamos algumas cores de uma paleta de cores do pacote RColorBrewer
paletaDeCores = brewer.pal(9, 'Oranges')
paletaDeCores = paletaDeCores[-c(3,6,8)]
 
# Agora fazemos um pareamento entre as faixas da variável sobre Divisao (categórica) e as cores:
coresDasCategorias = data.frame(Divisao=levels(TabelaEvento$Divisao), Cores=paletaDeCores)
BancoDeDados_cores_evento = merge(TabelaEvento, coresDasCategorias)

#Une a base de dados da planilha com o mapa pelo nome do município
BancoDeDadosMAPA_evento=merge(MAPARS,BancoDeDados_cores_evento,by="CD_MUN", all.x=T, duplicateGeoms = TRUE) 

# Configurando tela (reduzindo as margens da figura)
parDefault = par(no.readonly = T)
layout(matrix(c(1,2),nrow=2),widths= c(1,1), heights=c(4,1))
par (mar=c(0,0,0,0))
 

# Plotando mapa
#plot(BancoDeDadosMAPA_evento, col=as.character(BancoDeDadosMAPA_evento$Cores))
#plot(1,1,pch=NA, axes=F)
#legend(x='center', legend=rev(levels(BancoDeDadosMAPA_evento$Divisao)),
# box.lty=0, fill=rev(paletaDeCores),cex=.8, ncol=2,
# title='Número de ocorrência por Município')


plot(BancoDeDadosMAPA_evento, col=as.character(BancoDeDadosMAPA_evento$Cores))
legend(x='topright', legend=rev(levels(BancoDeDadosMAPA_evento$Divisao)),
 box.lty=0, fill=rev(paletaDeCores),cex=.7, ncol=2,
 title='Número de ocorrência por Município   ')
#map.axes()
maps::map.scale(ratio=F, cex = 0.6)
#abline(h = 10, lty = 2)

#norte
arrow2 <- layout.north.arrow(type = 1) 
Narrow2 <- maptools::elide(arrow2, shift = c(extent(BancoDeDadosMAPA)[1],extent(BancoDeDadosMAPA)[3]))
plot(Narrow2, add = TRUE, col = "black")

```

Mortes
=======================================================================

Column {data-width=500}
-------------------------------------

### **Total da quantidade de eventos que causaram mortes** 
```{r}
#leitura banco
attach(BancoDeDados)
BancoDeDados$Mortos<-as.numeric(BancoDeDados$Mortos)

BancoDeDados$Mortos[which(is.na(BancoDeDados$Mortos))] <- -1

BancoDeDados$SimNao = cut(BancoDeDados$Mortos, breaks=c(-5,-0.5,0.9, 2500000),
labels=c('Sem Informações', 'Não Houve', 'Houve'))


total = nrow(BancoDeDados)

PorcentagemMortos = BancoDeDados %>% 
  group_by(SimNao) %>% 
  summarise(qtd_ocorrencias = n(), 
            freq = round((n()/total)*100, 2)
            )

PorcentagemMortos%>% 
  ggplot() +
  geom_col(
    aes(x = SimNao, y = freq, fill = SimNao),
    show.legend = FALSE
  ) +
  geom_label(aes(x = SimNao, y = freq, label = str_c(freq, "%"))) +
  theme(
    axis.text.x = element_text(size=8, angle=30)
  ) +
  labs(
    x = "Categorias",
    y = "Porcentagem das categorias",
    title = "Frequência dos eventos que causaram mortes"
  )



```

### **Ocorrências que causaram mortes por tipo de evento** 
```{r}
#leitura banco
attach(BancoDeDados)
BancoDeDados$Mortos<-as.numeric(BancoDeDados$Mortos)

BancoDeDados$Mortos[which(is.na(BancoDeDados$Mortos))] <- -1

BancoDeDados$Categoria = cut(BancoDeDados$Mortos, breaks=c(-5,-0.1,0.9, 2500000),
labels=c('Sem Informações', 'Não Houve', 'Houve'))

ggplot(BancoDeDados, aes(x = Evento, fill = Categoria)) + geom_bar(position = "fill")+
  scale_y_continuous(labels = percent_format()) +
   theme(
    axis.text.x = element_text(size=8, angle=45)
  ) +
  labs(
    x = "Evento",
    y = "Quantidade de registros",
    title = "Quantidade de eventos que causaram mortes"
  )

```





